臺灣板橋地方法院民事判決　　　　　　　 99年度訴字第922號
原　　　告　許文岳
訴訟代理人　盧國勳律師
複　代理人　歐德芳律師
被　　　告　江張英
訴訟代理人　鄭錦堂律師
　　　　　　李保祿律師
上列當事人間請求返還價金事件，本院於100年5月24日言詞辯論
終結，判決如下：
    主  文
被告於原告將如附表所示之不動產所有權移轉登記並交付返還被
告同時，應給付原告新臺幣壹佰柒拾伍萬肆仟佰零伍元，及其
中新臺幣壹佰柒拾萬元自民國九十九年一月二十九日起、另新臺
幣伍萬肆仟佰零伍元自民國九十九年四月二十九日起，均至清
償日止，按年息百分之五計算之利息。
訴訟費用由被告負擔。
本判決於原告以新臺幣伍拾捌萬肆仟元為被告預供擔保後，得假
執行；但被告如以新臺幣壹佰柒拾伍萬肆仟佰零伍元為原告預
供擔保後，得免為假執行。
    事實及理由
甲、程序事項
    本件被告經合法通知，未於最後言詞辯論期日到場，核無民
    事訴訟法第386條各款所列情形，爰依原告之聲請，由其一
    造辯論而為判決。
乙、實體事項
一、原告起訴主張：
（一）原告於98年12月17日與被告訂立買賣契約，由原告向被告
      購買坐落於臺北縣五股鄉（現已改制為新北市五股區，下
      稱五股區○○○○段坑口小段64之187號土地，面積為117
      平方公尺權利範圍三分之一之土地，及其上門牌號碼為五
      股區○○路○段158巷31號之1之建物（前揭房屋及土地，
      下稱系爭房屋與系爭土地），約定買賣價金為新臺幣（下
      同）1,700,000元，原告已給付完畢，被告並將上開房地
      移轉予原告。
（二）惟原告於欲裝潢房屋拆除系爭房屋天花板時，發現壁面混
      凝土有剝落之情，原告委託立鋼國際股份有限公司中和實
      驗室（以下簡稱：立鋼公司）取樣系爭房屋走道混凝土試
      驗，其客廳右側第一間房間外走道樑混凝土之水溶性綠離
      子含量竟達每立方公尺0. 6992公斤，客廳右側第二間房
      間走到樑混凝土之水溶性氯離子含量更高達每立方公尺
      1.805公斤，均高於CNS標準，已達重大瑕疵，原告得依民
      法第359條之規定解除契約。原告遂於99年3月8日以三重
      中三路郵局243號存證信函告知被告，並解除契約。又買
      賣房屋氯離子超標為房屋交易上之重要事項，原告亦可本
      於意思表示錯誤之規定撤銷意思表示。
（三）復因公寓大廈管理條例第4條第2項規定，建築物之專有部
      分不得與基地所有權分離而為移轉，故本件系爭土地部分
      之買賣契約一併解除，原告並據解除契約回復原狀之法律
      關係與撤銷意思表示後之不當得利法律關係請求被告返還
      價金，並以起訴狀繕本送達再為解除之意思表示。又本件
      兩造交易之系爭房屋原應為未超過CNS氯離子含量標準之
      房屋，此部分依物之性質在交易上認為重要者，故原告亦
      以起訴狀繕本之送達作為對被告撤銷承買前揭房地行為之
      意思表示，請求被告返還價金及其他相關費用。
（四）按有關本標的物之瑕疵擔保責任，悉依民法及其他相關法
      令規定辦理，此買賣契約第9條第2項訂有明文，據此約定
      ，本件被告應依據民法規定負擔瑕疵擔保責任，否則即屬
      違約情事，應依據買賣契約第10條第4項之約定，負擔損
      害賠償責任。本件被告所給付之系爭房屋既有如上之瑕疵
      ，被告顯有違約之情事，原告自得請求被告賠償因此而受
      之損害。本件原告因系爭房地之交易負擔登記費用計13,0
      27元、契稅7,287元，仲介費34,000元，此部分損害共計
      54,305元，依法一併訴請被告賠償之。
（五）綜上所述，原告依據民法359條之規定主張物之瑕疵擔保
      解除契約，並一併依照民法88條第1項之規定撤銷上開買
      賣契約之意思表示，並分別依據民法第259條第1項第2款
      或民法第179條之規定，請求被告返還買賣價金，並附加
      利息，而原告相關損害共計54,305元，依契約之約定，一
      併訴請被告賠償。
（六）聲明：1.被告應給付原告1,754,305元，及其中1,700,000
      元自民國99年1月29日起，其餘金額自起訴狀繕本送達翌
      日起，均至清償之日止，按年息5%計算之利息；2.願供擔
      保請准宣告假執行。
二、被告則以下開情詞抗辯：
（一）系爭房屋是否氯離子過高，雖有原告提出之立鋼國際工程
      股份有限公司之試驗報告影本，惟該試驗報告是否中立，
      似有疑問，縱該份報告系中立且為真實，惟系爭房屋是否
      能修補，若能修補，則費用若干？是否因不能修補而影響
      結構上之安全，試驗報告均未提及，原告主張房屋有瑕疵
      盡而依物之擔保之規定請求解除契約，自非有據。
（二）本件系爭房地原告指定之登記人為訴外人黃英婉，是登記
      費、代書費、契稅等費用之繳納人均為訴外人黃英婉，自
      非原告。又原告支付之仲介費34,000元，並無舉證，難謂
      原告賠償之主張為有據，即便原告已舉證，但損害賠償係
      以原告所受損害與本件契約解除行為有因果關係存在方可
      主張，上開各項費用及稅款，均與本件之損害無因果關係
      ，自不可主張。
（三）按民法第88條第1項之規定，係指意思表示內容貨表示行
      為有錯誤者而言。而同條第2項在規定物之性質，若交易
      上認為重要者，其錯誤，視為意思表示內容之錯誤，並非
      在規範物之品質有無瑕疵。本件原告對於買賣標的物並無
      任何錯誤存在，故援引民法88條之規定，似有誤會。又意
      思表示內容之錯誤，若表意人自己有過失，亦不得撤銷，
      另買受人於契約成立時之其物有前條第1項所稱之瑕疵者
      ，出賣人不負擔保責任。買受人因重大過失而不知前條第
      1 項所稱之瑕疵者，出賣人如未保證其無瑕疵時，不負擔
      保責任，民法第355條定有明文。本件約於98年11月間，
      原告之梁姓與李姓友人由被告之子江郁洲之員工劉美玲處
      ，或悉被告有意出售系爭房地，原告之梁姓友人乃透過劉
      美玲與被告之子江郁洲接洽，代表原告表示原告有購買之
      意願，被告之子江郁洲遂將上情轉之被告，被告乃指示江
      郁洲代理，由其先與其等洽商。嗣洽商過程中，原告之梁
      姓友人並提出原告要求看屋，江郁洲旋即將系爭房屋鑰匙
      交付原告之梁姓友人，請其與原告自行前往查看系爭房屋
      。因系爭房屋為現場陽台，當時已有部分混凝土剝落及鋼
      筋外露之明顯現象，肉眼可見，是原告與梁姓友人在看屋
      後，該梁姓友人即向江郁洲表示，買主認為系爭房屋可能
      為海砂屋，江郁洲表示不知系爭房屋是否為海砂屋，如有
      疑慮，可自行先行檢驗，待檢驗結果出來再決定是否購買
      。原告並未理會檢驗一事，嗣後並主動殺價，並積極提出
      要求被告簽約，兩造遂於98年12月7日訂立買賣契約。故
      退步言之，縱本件系爭房屋氯離子含量過高為海砂屋，難
      認原告所不知，縱另非屬明知，也因屬重大過失而不知，
      被告自不負擔保之責，原告亦不得撤銷。
（四）若鈞院認為契約得以解除或撤銷，當事人雙方之義務可準
      用民法第264至第267之規定。故若鈞院認為解除契約為有
      理由，原告亦應同時負有塗銷系爭房地抵押權並移轉所有
      權予被告之回復原狀義務，被告主張同時履行抗辯權。且
      債務人行使同時履行抗辯權，一經行使，當免除遲延責任
      ，故原告之利息請求，自無理由。另原告於交還房屋予被
      告之前，仍受有系爭不動產之占有利益，本應償還使用之
      價額，被告爰引此價額為損害賠償之抵銷。
（五）聲明：1.駁回原告之訴及其假執行之聲請；2.願供擔保請
      准宣告免為假執行。
三、原告起訴主張其於98年12月17日與被告訂立買賣契約，由原
    告向被告購買系爭房地，約定買賣價金為1,700,000元，原
    告已給付完畢，被告並將上開房地移轉予原告之事實，業據
    提出買賣契約書影本1份為證，被告對此亦不爭執，堪信原
    告此部分之主張為真實。再原告復主張其於欲裝潢房屋拆除
    系爭房屋天花板時，發現壁面混凝土有剝落之情，其並委託
    立鋼公司取樣進行混凝土試驗，發現其客廳右側第一間房間
    外走道樑混凝土及客廳右側第二間房間走到樑混凝土之水溶
    性氯離子含量，均高於CNS標準，已達重大瑕疵，原告得依
    民法第359條之規定解除契約，並請求被告返還買賣價金1,
    700,000元，並附加利息，而原告相關損害共計54,305元，
    依契約之約定，一併訴請被告賠償等語，被告則以前開情詞
    置辯，是本件所應審究者，為（一）系爭房屋是否有瑕疵？
    原告是否於買賣當時已知悉該瑕疵？該契約是否業經解除？
    （二）原告是否得請求返還買賣價金及損害賠償？（三）如
    原告得請求返還買賣價金及損害賠償，則被告是否可行使同
    時履行抗辯權？茲分別敘述如下。
（一）按出賣人就買賣標的物應無滅失或減少其價值之瑕疵，亦
      無滅失或減少其通常效用或契約預定效用之瑕疵，民法第
      354條定有明文。又為居住而購買房屋，依社會觀念，購
      屋者莫不期望所購買之房屋堅固、耐用而提供基本程度之
      安全，如房屋構造本身失其安全性，不論自主觀與客觀之
      價值與效用而觀均為減損，而構成瑕疵；出賣人所出售房
      屋氯離子含量過高而為俗稱之海砂屋者，將影響房屋結構
      安全隨時間經過危險性增加，一般買受人於訂約時如知所
      購屋者為「海砂屋」，皆會拒絕訂約，則於訂約後發現，
      而該屋結構安全難以補強修復，應認符合前開規定所稱之
      瑕疵，而得依民法第359條規定解除買賣契約。經查：
    1.原告主張系爭房屋氯離子過高為海砂屋等語，業據提出立
      鋼國際工程股份有限公司中和實驗室硬固水泥砂漿及混凝
      土中水溶性氯離子含量試驗報告影本為證，該報告檢測氯
      離子濃度高於0.3kg/m3之標準，並經證人即該報告之簽署
      人黃碩裕於本院到庭結證上情明確，而本件並經兩造於審
      理時聲請臺灣省結構技師工會進行鑑定，經本院送請臺灣
      省結構技師工會鑑定之結果為「1.依取樣試驗結果研判，
      標的物之混凝土鑽心試體平均抗壓強度為113.7 kgf/cm2
      ，所有試體皆低於規定強度0.85fc'(178.5 kg f/cm2)，
      且任一試體之強度低於0.75fc'(157.5 kgf/ cm2)之規定
      。2.混凝土水溶性氯離子含量，檢測量混凝土試體7處，
      樓版粉末3處，共10處，檢測值分別為1.267、1.184、1.8
      31、2.061、1.826、0.550、0.432、0.816、0.586、0.73
      6kg/m3，氯離子含量平均值為1.129kg/m3，皆大於氯離子
      含量標準值0.3kg/m3之規定。3.中性化深度檢測共7處，
      檢測值分別為6.2、5.1、5.8、6.5、6.1、5.4、5.7cm，
      所有試體中性化深度皆接近現場檢測混凝土鋼筋之保護層
      厚度。4.依據試驗結果研判，標地物之氯離子含量高於現
      行法規規定之容許含量，且高氯離子含量已無法回復至容
      許值，標的物之混凝土耐久性質接受其影響而降低。根據
      混凝土鑽心量試體抗壓強度檢測，混凝土中性化深度檢測
      及鋼筋保護層厚度檢測報告結果，研判標的物已不符合其
      原設計結構安全要求，...。」等語，有該工會於100年3
      月4日所制作之鑑定報告1份在卷可參，足見系爭房屋確有
      主結構出現裂縫，裂縫混凝土保護層剝離，鋼筋外露，抗
      壓強度偏低之情形，是衡情系爭房屋其後狀況將更為脆弱
      ，依經驗法則，一般人知悉系爭房屋之樑柱板牆氯離子含
      量過高，皆不願意出資購買，是原告主張系爭房屋具有瑕
      疵，應屬有據。
   2、次按物之出賣人對於買受人，應擔保其物依第373條之規
      定危險移轉於買受人時無滅失或減少其價值之瑕疵，亦無
      滅失或減少其通常效用或契約預定效用之瑕疵。但減少之
      程度，無關重要者，不得視為瑕疵；買受人於契約成立時
      ，知其物有前條第1項所稱之瑕疵者，出賣人不負擔保之
      責，民法第354條第1項與民法第355條第1項分別定有明文
      。又按當事人主張有利於己之事實，應負舉證責任，民事
      訴訟法第277條定有明文。查被告抗辯原告於買受房屋當
      時已知鋼筋裸露，可能為海砂屋等語，應由被告就原告於
      買賣契約前已知悉該瑕疵存在之事實負舉證責任。而被告
      雖聲請傳訊證人林琦育用以證明伊於另案偵查中，曾表示
      伊於買受仳鄰房屋於看屋時，發現陽台鋼筋裸露，曾懷疑
      是海砂屋，然有仲介向伊稱老舊房屋均有此種現象，始與
      伊姐決定購買房屋等語，惟該證人僅能證明伊買受仳鄰房
      屋之情形，尚無法證明原告確切於何時知悉該房屋為海砂
      屋之事，復查被告並無提出其他證據以實其說，應認被告
      此部分抗辯為不可採，是應認原告自得依上開規定解除契
      約。
   3、再按解除權之行使，應向他方當事人以意思表示為之。又
      非對話而為意思表示者，其意思表示，以通知達到相對人
      時，發生效力，民法第256條第1項、第95條分別定有明文
      。又為買賣標的之數物中，一物有瑕疵者，當事人之任何
      一方，如因有瑕疵之物，與他物分離而顯受損害者，得解
      除全部契約，亦為民法第363條第2項所明定。查系爭房地
      之房屋、土地雖為二獨立之物，惟系爭房屋、土地本應隨
      同移轉（公寓大廈管理條例第4條），原告所以購買系爭
      土地應有部分，亦係因該土地為系爭房屋所坐落之基地，
      是系爭房屋既存有瑕疵，土地與房屋分離將致買受人顯受
      有損害，原告即不可能單獨購買土地，依前揭說明，原告
      自得解除全部房、地之買賣契約。則本件原告已於99年3
      月8日以三重中山路郵局243號存證信函告知被告系爭房屋
      已有瑕疵，並表達希被告於函到3日內前往承辦代書處辦
      理買賣還原事宜，有上開存證信函影本1件在卷可稽，而
      原告復以本件起訴狀繕本之送達再為解除契約之意思表示
      ，是應認原告已合法解除本件買賣契約至明。
（二）又按解除權之行使，不妨礙損害賠償之請求，民法第260
      條定有明文。原告主張因該契約之解除，除被告應返還因
      將系爭房屋賣與原告而受有之價金共計1,700,000元外，
      其尚受有因系爭房地之交易負擔登記費用計13,027元、契
      稅7, 287元，仲介費34,000元，共計54,305元之損害，一
      併請求原告賠償等語，被告則以前開情詞置辯，是關於原
      告上開返還買賣價金及損害賠償之請求，是否應予准許，
      分述如下：
    1.買賣價金1,700,000元：
      按契約解除時，當事人雙方回復原狀之義務，除法律另有
      規定或契約另有訂定外，依左列之規定：「一、由他方所
      受領之給付物，應返還之。二、受領之給付為金錢者，應
      附加自受領時起之利息償還之，民法第259條第1款、第2
      款定有明文，本件買賣契約既經原告依民法第359條前段
      規定解除契約，而原告主張被告已受領其所給付之價金
      170萬元，業據原告提出房地買賣契約書及付款明細表影
      本各1份為證，並為被告所不爭執，足認為真。則原告請
      求被告應返還所受領之價金1,700,000元及自99年1月29日
      即被告受領之翌日起算之法定遲延利息，以回復原狀，即
      無不合，應予准許。
    2.登記費（含代書費用）用13,027元、契稅7,287元、仲介
      費34,000元之部分：
    (1)按出賣人就其交付之買賣標的物有應負擔責任之瑕疵，而
      其瑕疵係於契約成立後始發生，且因可歸責於出賣人之事
      由所致者，則出賣人除負物之瑕疵擔保責任外，同時構成
      不完全給付之債務不履行責任。又契約解除後，原契約溯
      及的失其效力，雙方當事人因而互負回復原狀之義務，如
      當事人因訂立契約而受有損害，是否仍得請求賠償，各國
      立法例有採選擇主義、契約利益主義或履行利益賠償主義
      者，我民法第260條規定：「解除權之行使，不妨礙損害
      賠償之請求」，乃採履行利益賠償主義，認為損害賠償請
      求權係因債務不履行所發生，屬原債權之變換型態，非因
      解除權之行使而新發生，條文所稱「不妨礙損害賠償之請
      求」，即係表明原有之損害賠償請求權，不因契約之解除
      失其存在。蓋自解除契約之效果而言，於契約有效期間，
      基於債務所為之給付，均應返還，始能回復契約訂立前之
      狀態，則契約有效時，基於債務所生之損害，亦應一併賠
      償，方可達回復原狀之趣旨，民法第260條規定，即係在
      立法政策上，對於契約之溯及效力，酌加限制，允許當事
      人得就債務不履行所生損害，請求賠償，亦即在此範圍內
      ，契約之效力仍然存續，是其損害賠償請求權，自不分行
      使解除權之當事人抑相對人，均不因契約之解除而失其存
      在，最高法院77年度第7次民事庭會議決議及96年度台上
      字第1204號判決意旨可資參照。查本件房屋買賣之上開瑕
      疵於嗣後所有權移轉登記即危險移轉時既屬存在，被告係
      出賣人就其原所保有房屋是否為海砂屋，本應詳加注意，
      其竟因故意或過失不察致出售予原告，所為給付顯係非依
      債務本旨所為之不完全給付，而已不能安全住居，喪失供
      人居住之通常效用，自屬可歸責於被告之事由，致不能履
      行，復經原告依法解除契約在案，則揆之前開說明，被告
      自應就其債務不履行所生損害負賠償責任。
    (2)查原告主張其因訂立、履行本件契約而受有積極損害支出
      計有登記費（含代書費用）用13,027元、契稅7,287元、
      仲介費34,000元，業據提出王琪代書所開立之房地登記費
      用明細表、契稅繳款書等影本各1份為證，而堪信原告因
      訂立、履行本件契約而確有上開支出，是原告本於上開規
      定，請求被告賠償因債務不履行所生之損害，共計54,309
      元，自屬適法，應予准許。
（三）至按契約解除時，當事人雙方互負回復原狀之義務。由他
      方所受領之物，應返還之，為民法259條第1款所明定。而
      當事人因契約解除而生之相互義務，依民法第261 條準用
      同法第264 條規定，於他方當事人未為對待給付前，得拒
      絕自己之給付（最高法院44年臺上字第702號判例參考）
      。查系爭房地業已移轉所有權登記並交付予被告，系爭買
      賣契約既經原告合法解除，依前揭條款規定，原告亦負有
      將系爭房地所有權移轉登記並交付返還被告之義務，且與
      被告所負返還價金1,700,000元及賠償損害54,309元之義
      務，互為對待給付之關係。是則被告以原告上述回復原狀
      返還之義務主張同時履行抗辯乙節，即屬有據。至於被告
      併主張塗銷抵押權登記之同時履行抗辯部分，因原告乃系
      爭房地設定抵押權登記之義務人，其並非抵押權之權利人
      ，自無從命其為塗銷抵押權登記之對待給付，是被告此部
      分同時履行之抗辯，尚非有據。
四、綜上所述，本件不動產買賣契約，被告所給付之系爭房屋係
    具有瑕疵之不能安全居住之房屋而為不完全給付，原告自得
    依約及民法第359條前段規定解除契約，請求被告回復原狀
    返還所受領價金1,700,000元，並同時依不完全給付之債務
    不履行規定請求損害賠償54,309元。從而，原告聲明求為判
    決被告應給付1,754,309元（1,700,000元＋54,309＝1,754,
    309），及其中1,700,000元自99年1月29日起、54,309元則
    自起訴狀繕本送達翌日起即99年4月29日起至清償之日止，
    按年息5%計算之利息為有理由，應予准許。
五、兩造均陳明願供擔保，聲請宣告假執行與免為假執行，依法
    核無不合，爰分別酌定相當擔保金額併准許之。
六、本件事證已臻明確，兩造其餘其聲明、陳述及其他所提證據
    ，經審酌與本院前揭判斷結果不生影響，爰不一一論述，附
    此敘明。
七、訴訟費用負擔之依據：民事訴訟法第78條。
中    華    民    國   100    年    6     月    17    日
                  民事第三庭    法  官  邱靜琪
以上正本係照原本作成
如對本判決上訴，須於判決送達後20日內向本院提出上訴狀。如
委任律師提起上訴者，應一併繳納上訴審裁判費。
中    華    民    國   100    年    6     月    17    日
                               書記官  鄭美莉
附表：
一、土地：地號為「新北市五股區○○○段坑口小段64之187」
          ；面積：117平方公尺；權利範圍三分之一。
二、建物：建號「新北市五股區○○○段坑口小段00000-000 」
          、門牌號碼為「新北市○○區○○路1段158巷31號之
          1」。